臺灣高等法院高雄分院刑事判決　　　　　　　　　　 九十三年度上訴字第四五號
　　上　訴　人
　　即　被　告　丙○○
　　選任辯護人　顏宏斌
　　上　訴　人
　　即　被　告　乙○○
　　指　　　定
　　義務辯護人　沈志祥
右上訴人因違反毒品危害防制條例案件，不服臺灣屏東地方法院九十二年度訴字第二
九七號中華民國九十二年十二月四日第一審判決（起訴案號：臺灣屏東地方法院檢察
署九十一年度偵字第五０七九號），提起上訴，本院判決如左：
    主  文
原判決撤銷。
丙○○、乙○○共同連續販賣第一級毒品，丙○○處有期徒刑拾年，禠奪公權伍年。
乙○○處有期徒刑捌年，褫奪公權肆年。扣案海洛因壹小包（淨重零點壹參公克含包
裝袋重０、一九公克）沒收銷燬之。販賣毒品所得新臺幣仟元沒收，如全部或一部
不能沒收時，以其財產抵償之。
    事  實
一、丙○○有妨害風化案件前科，乙○○有妨害兵役、違反著作權法案件等前科，二
    人明知海洛因是第一級毒品，政府嚴格管制，不得販賣、持有，竟共同基於意圖
    營利販賣第一級毒品海洛因之概括犯意，於九十一年九月初，丙○○、乙○○在
    屏東縣長治鄉○○鄉○○路七七號曾尚民住處，孫玉鳳前來向乙○○洽購第一級
    毒品海洛因，由丙○○提供提供海洛因一包交給乙○○轉交孫玉鳳，並收取新台
    幣（下同）三千元。嗣孫玉鳳曾於民國九十一年九月十八日十七時之前以電話聯
    絡乙○○，因故未能接通通話，而於手機上來電顯示留有孫玉鳳之電話號碼，乙
    ○○於九十一年九月十八日十七時許，以0000000000號行動電話撥打
    電話聯絡孫玉鳳，詢問孫玉鳳來電是否有意購買海洛，適有員警持搜索票至孫玉
    鳳位於屏東市○○路八五號十二樓之十一號住處搜索，並扣得孫玉鳳所有供施用
    海洛因用之注射針筒四支、橡皮管二條等物。孫玉鳳依警方授意向乙○○表示要
    購買一千元之海洛因，並約定在孫玉鳳住處樓下交貨，丙○○即騎乘其所有車號
    ＧＭ二—五七四號機車搭載乙○○，並攜帶海洛因一小包，前往孫玉鳳之上開住
    處欲進行交易。於同日十八時許，丙○○、乙○○騎乘機車到達屏東市○○路八
    五號孫玉鳳住處前，警員上前逮捕丙○○、乙○○，丙○○立即將該海洛因一小
    包棄置於機車左後方，經警方發現查扣海洛因一小包（驗後淨重零點一三公克包
    裝重０‧一九公克）。
二、案經屏東縣警察局屏東分局報請臺灣屏東地方法院檢察署檢察官偵查起訴。
    理  由
一、訊據上訴人即被告丙○○、乙○○矢口否認有販賣第一級毒品犯行，被告丙○○
    辯稱：伊不認識孫玉鳳，也沒有賣毒品給她，查獲當甲是乙○○向伊借機車，伊
    不借，乙○○就拜託伊載他過去找朋友，不知乙○○要販賣毒品孫玉鳳，扣案海
    洛因不是我的云云。被告乙○○辯稱：在屏東縣長治鄉潭頭鄉曾尚民住處，孫玉
    鳳問伊有否毒品，伊沒有，丙○○就去調一包海洛因交給孫玉鳳，是丙○○與孫
    玉鳳直接交易；查獲當甲伊是幫忙孫玉鳳向丙○○購買海洛因，不是幫丙○○販
    賣云云。惟查：
    (一)被告丙○○、乙○○於九十一年九月初，在屏東縣長治鄉○○鄉○○路七七
        號曾尚民住處，販賣第一級毒品予孫玉鳳之事實，業據證人孫玉鳳於偵查中
     證稱：「（妳從九月初開始向乙○○購買海洛因？）是，第一次是我朋友帶
        我去屏東市的郊區向乙○○買了一包，是乙○○拿海洛因給我的，並向我收
        錢，當時丙○○也有在場，乙○○當時跟我說海洛因是丙○○的，丙○○在
        場也沒有表示什麼。」（見偵查卷第三一頁）、「約二個禮拜前，我打電話
        乙○○給說要買東西（海洛因）．．．我當場把錢給乙○○，乙○○轉交給
        丙○○，丙○○再將毒品給乙○○，乙○○再把毒品交給我，這樣方式有一
        次。」（參見偵查卷第八頁）等語明確，並經被告乙○○於警訊時供稱：孫
        玉鳳向伊調貨，伊再向丙○○調貨販賣孫玉鳳，以此方式含查獲該次共兩次
        等情；又於偵查中供稱：除查獲該次，另一次是她來屏東縣長治鄉朋友家，
        那時我跟丙○○都在場，當時是孫玉鳳與丙○○直接交易等語；於原審亦供
        稱：「只有在長治鄉潭頭村，我跟丙○○、孫玉鳳認識，孫玉鳳問我有無藥
        可以拿，我沒有回答，丙○○就說妳要多少？丙○○是幫她調海洛因，第二
        次就在自由路被警查獲。」（原審卷第二八頁）、「交付毒品有兩次，就是
        長治鄉那一次及在自由路被抓那一次。」「長治鄉那一次，我跟丙○○在喝
        酒，孫玉鳳來找我」「毒品是丙○○的」「孫玉鳳問我有沒有毒品，我回答
        丙○○可以調到貨，丙○○就跟孫玉鳳說要三千元．．．大約經過二十分到
        半小時，丙○○回來後直接把貨交給孫玉鳳．．．丙○○說過他欠地下錢莊
        很多錢，要拼一下賣藥賺錢，所以他沒有吸毒，還是有貨。」（原審九十二
        年十一月二十日審判筆錄）。復於本院坦承：約在九十一年九月初在屏東縣
        長治鄉譚頭村，我朋友曾尚民的家時，孫玉鳳前來，當時問我有否毒品，丙
        ○○說他有，然後丙○○就去調一包毒品交給孫玉鳳，價格大約二、三千元
        ，詳細價格我不記得。九十一年九月初在屏東縣長治鄉譚頭村這一次，就是
        孫玉鳳所稱的屏東市某郊區等情不諱（參本院九十三年一月三十日準備程序
        筆錄、同年二月十七日審判筆錄）。佐以被告丙○○於偵查中亦不否認其與
        乙○○在屏東縣長治鄉喝酒，孫玉鳳前來向乙○○洽購海洛因等情是實（偵
        查卷第四六頁），且上述時地被告丙○○、乙○○在屏東縣長治鄉曾尚民住
        處喝酒時，確有一小姐來找他們等情，亦經證人曾尚民於本院證述屬實。雖
        被告丙○○於偵查中辯稱伊與乙○○在屏東縣長治鄉喝酒，孫玉鳳前來向乙
        ○○洽購海洛因，伊未參與云云；嗣於審理時矢口否認有何販賣毒品犯行，
        並辯稱不認識孫玉鳳云云。被告乙○○則辯稱九十一年九月初在屏東縣長治
        鄉譚頭村這一次，是丙○○孫玉鳳與直接交易云云。惟查該次海洛因交易，
        是孫玉鳳當場把錢交給乙○○，被告丙○○再將海洛交給乙○○轉交孫玉鳳
        等情，此據證人孫玉鳳於偵查中證述明確，且販賣毒品係屬政府所嚴禁及重
        罰之行為，販賣毒品者事後為規避販毒之重責，互為推諉，辯稱未參與毒品
        交易行為，恆屬人之常情，自應購買者即證人孫玉鳳證述較為可採。綜上足
        認被告二人於九十一年九月初時，在屏東縣長治鄉○○鄉○○路七七號曾尚
        民住處，以三千元代價共同販賣第一級毒品一包予孫玉鳳無訛。
    (二)又被告二人於九十一年九月十八日十八時許，共騎乘機車至屏東市○○路八
        五號孫玉鳳住處前，欲以一千元代價販賣第一級毒品一小包予孫玉鳳為警查
        獲之事實，業據被告乙○○於原審時供稱：因孫玉鳳要買東西（海洛因），
        打電話到丙○○手機找我，孫玉鳳說要買一千元毒品，要我跟丙○○拿毒品
        時到她住處，丙○○怕孫玉鳳把錢交給我，被我吞掉，所以就跟我一起去，
        貨是放在丙○○身上等情（原審卷第一八四頁），又於本院準備程序時坦承
        查獲當日孫玉鳳先打電話到0000000000號行動電話，響一聲就斷
        了，丙○○就叫我回電話給孫玉鳳，孫玉鳳就說要一千元的海洛因，所以就
        跟丙○○一起騎機車到約定地點，就被警察查獲等情不諱，並經證人孫玉鳳
        於九十一年九月十九日偵訊時證述：「（問：警訊稱有向乙○○購買海洛因
        ？）是。最後一次是昨甲（指九十一年九月十八日），他主動打電話給我，
        問我要不要海洛因，一直介紹我要不要買。當時警察正在我旁邊，警察就要
        求我向他說要一千元的東西，他到樓下時，警察就把他抓到了」等語（見偵
        卷第八頁），又於九十一年十月九日偵查時證稱「（問：你被查獲當甲，打
        電話給你的是乙○○？）是。（問：後來警察叫你答應購買，約乙○○來樓
        下？）是。」等語甚詳，且證人陳文明即現場查獲之員警證稱：「當甲我們
        事先拿搜索票去查獲孫玉鳳，搜索期間有人打行動電話來給孫玉鳳，孫玉鳳
   聽了之後說有一個叫『阿海』的男子及另一名男子要拿海洛因過來自由路八
        五號樓下賣她，我們就請孫玉鳳跟我們配合，二位員警許志賢、張聖玟在樓
        下埋伏」等語（見偵卷第二五頁），及證人張聖玟證述「（問：如何確信被
        告會帶毒品過來？）因為有聽到孫玉鳳跟被告之間的聯絡。（問：是被告先
        打電話給孫玉鳳還是孫玉鳳先打電話給被告？）我們去孫玉鳳家的時候電話
        一直在響。」等語明確（見本院卷第一０六頁）。被告乙○○此部分自白核
        與證人孫玉鳳、查獲警員陳文明、張聖玟所為有關被告乙○○打電話來兜售
        海洛因，經警授意雙方約定至住處樓下交易之證述情節相符，自堪採信。而
        上開扣案白色粉末一包經送法務部調查局鑑定結果，確含有海洛因成分（淨
        重○．一三公克、包裝重○．一九公克），有該局九十一年十月十一日調科
        壹字第二四０００二二九二號函在偵查卷可稽。是被告二人於上述時地欲以
        一千元代價販賣第一級毒品一小包予孫玉鳳為警查獲之事實，堪以認定。
    (三)被告丙○○雖辯稱查獲當甲是乙○○向伊借機車，伊不借，乙○○就拜託伊
        載他過去找朋友，伊不知乙○○要販賣毒品，扣案海洛因不是我的云云。惟
        被告丙○○於檢察官初訊供稱：孫玉鳳打電話向乙○○購買一千元海洛因，
        乙○○向伊借錢，再一同向伊之友人綽號「阿順」者調貨，並共乘機車到孫
        玉鳳住處為警查獲等情（參見偵卷第六頁），足見被告丙○○知情，並參與
        販賣行為，所辯不足採信。至扣案毒品海洛因一小包，雖被告二人互相推諉
        均指稱為對方所有，惟查獲該包海洛因，係被告丙○○的，此據被告乙○○
        偵審中始終供證一致，並證人孫玉鳳於偵查中亦證稱伊向乙○○購買海洛因
        ，乙○○說是丙○○的等語，佐以被告丙○○於檢察官初訊供承該包海洛因
        係其出資，足認扣案海洛因確係被告丙○○所有。至於被告二人販賣予孫玉
        鳳之毒品海洛因來源，被告丙○○或稱向「阿順」者購買，或稱不認識「阿
        順」否認向「阿順」調貨；被告乙○○則稱係丙○○向「阿郎」者調貨，被
        告二人供述不一，前後矛盾，且毒品來源究為「阿順」抑為「阿郎」與被告
        二人罪責無涉，自無足取。
    (四)辯護意旨雖辯稱「被告丙○○若擔心被告乙○○侵吞販毒所得而不得不一同
        前往孫玉鳳住處，則被告丙○○何不乾脆親自交付毒品並收取貨款即可，何
        需勞煩被告乙○○陪同前往？」等語，然被告丙○○、乙○○於上述時地共
        同持有海洛因一小包前往孫玉鳳住處進行交易，被告丙○○知情，並參與販
        賣行為，已如前述，且販賣毒品之刑責至重，故販賣行為至為隱密，必須透
        過熟識者進行交易，以規避被查緝之風險，本件被告乙○○與孫玉鳳熟識，
        但被告丙○○與孫玉鳳較陌生，亦不知其住處，因此由孫玉鳳與被告乙○○
        聯絡洽購毒品，而毒品海洛因係被告丙○○所有，若被告丙○○單獨前往，
        雙方不熟識，互信基礎薄弱，雙方均有所顧忌，加以被告乙○○有吸食毒品
        惡習，由乙○○單獨進行交易，擔心銀貨不能兩訖，因此被告二人一起至孫
        玉鳳住處樓下進行交易，無悖常情。
    (五)另辯護意旨稱本件係遭員警「陷害教唆」云云，惟所謂「陷害教唆」，係指
        犯罪行為人原不具犯罪之故意，純因司法警察之設計教唆，始萌生犯意，進
        而著手實行犯罪構成要件行為之謂。與依卷證顯示，本件被告丙○○、乙○
        ○原即有販賣海洛因予孫玉鳳之故意，且被告乙○○先行以電話聯絡孫玉鳳
        是否要購買毒品一節，已如前述，其販賣毒品之犯意，並非因於警察之設計
        教唆，始萌生犯意，自無陷害教唆之可言。
    (六)末查，邇來政府查緝毒品非法施用、轉讓或販賣執法甚嚴，第一級毒品海洛
        因價格昂貴，販賣者率有暴利可圖；又販賣毒品者，非可公然為之，亦無公
        定之價格，不論任何包裝，均可任意分裝增減分量，而每次買賣之價量，亦
        可能隨時依雙方間之關係深淺、資力、需求量及對行情之認知、來源是否充
        裕、查緝是否嚴緊，購買者被查獲時供述購買對象之可能性風險之評估等，
        因而異其標準，並機動調整，非可一概而論，販賣之利得除經坦承犯行或價
        量俱臻明確外，委難察得實情，販賣之人從價差或量差中牟利方式雖異，其
        意圖營利之非法販賣行為則一。準此，被告丙○○、乙○○交付海洛因予孫
        玉鳳並收取對價，應確有營利之意圖甚明。被告乙○○雖辯稱伊係幫孫玉鳳
        購買毒品，並非幫丙○○販賣云云。然孫玉鳳係向被告乙○○洽購毒品海洛
        因，再由被告丙○○提供毒品海洛因交由被告乙○○轉交，並收取對價，即
        被告乙○○以「賣方」之身分，與被告丙○○共同販責；而非孫玉鳳先交付
        金錢，再由被告乙○○前往洽購毒品，以「買方」幫孫玉鳳代買後轉交，所
        辯無非卸責之詞，不足採信。綜上所述，本件事證明確，被告丙○○、乙○
        ○之犯行洵堪認定，應予論科
二、查海洛因係毒品危害防制條例第二條第二項第一款所稱之第一級毒品。查被告丙
    ○○、乙○○於九十一年九月初，在屏東縣長治鄉○○鄉○○路七七號曾尚民住
    處，販賣第一級毒品海洛因予孫玉鳳之犯行，係犯毒品危害防制條例第四條第一
    項之販賣第一級毒品海洛因既遂罪；被告二人於查獲當日係證人孫玉鳳於遭警方
    搜索時接獲被告乙○○兜售毒品之電話，並依據警方指示與被告乙○○約定交易
    海洛因，當時孫玉鳳顯已無購買海洛因之真意，但被告二人既有販毒之故意，且
    依約攜帶毒品前往交付，即已著手實施販毒之行為；惟孫玉鳳原無買受毒品之意
    思，其虛與被告買賣毒品，意在協助警察辦案，以求人贓俱獲，但因警察埋伏在
    側，伺機逮捕，事實上其二人不能真正完成買賣毒品之行為，故此部分被告乙○
    ○、丙○○所為，係犯毒品危害防制條例第四條第五項、第一項之販賣第一級毒
    品海洛因未遂罪。被告二人就上開犯行有犯意聯絡及行為分擔，均為共同正犯。
    又被告二人販賣第一級毒品前持有第一級毒品之低度行為，已為其後販賣第一級
    毒品之高度行為所吸收，不另論罪。被告二人先後二次販賣第一級毒品海洛因之
    犯行，時間緊接、方法相同，觸犯基本構成要件相同之罪（既遂、未遂亦同），
    顯係基於概括犯意反覆為之，應依連續犯之規定，從一重論以販賣第一級毒品既
    遂罪處斷。又查被告二人販賣之毒品海洛因僅有二次，數量甚微，價值少不多，
    若科以法定最低刑度無期徒刑，仍嫌過重，其犯罪情狀有可憫恕之處，爰併依刑
    法第五十九條規定遞減輕其法定最輕本刑。又毒品危害防制條例於九十二年七月
    九日修正公布，已於九十三年一月九日施行，但關於被告所犯之該條例第四條第
    一項販賣第一級毒品之罪刑規定，並未修正，自無比較新舊法適用之問題，附此
    敘明。
三、原審予以被告丙○○、乙○○論罪科刑，固非無見，惟查檢察官起訴被告丙○○
    、乙○○於九十一年九月初，在屏東縣長治鄉○○鄉○○路七七號曾尚民住處，
    販賣第一級毒品海洛因予孫玉鳳之犯行，事證明確，原審認其犯罪不證明，而不
    另為無罪諭知，尚有未當。被告等上訴意旨，仍執陳詞否認犯罪，指摘原判決不
    當，為無理由，惟原判決既有上開可議之處，自應由本院予以撤銷改判。爰審酌
    被告二人販賣第一級毒品海洛因，不僅助長毒品氾濫，且戕害國民身心健康，惡
    性非輕，惟念其販賣僅有二次，數量不多，所得金額非鉅及被告二人販賣行為所
    擔任角色與犯後態度等一切情狀，分別量處如主文所示之刑，並依被告二人犯罪
    之性質，認有褫奪公權之必要，均併予宣告褫奪公權如主文所示。按沒收為從刑
    之一種，具有刑罰及保安處分之性質，且與主刑有其從屬關係，如行為後僅沒收
    之從刑規定有所更易，主刑並未修正時，則沒收部分固不生比較問題，依從新之
    原則，皆應適用修正後之法律（最高法院八十七年度台上字第二五九七號判決及
    八十八年度第一次刑事庭會議決議(二)參照）。查九十三年一月九日修正施行之毒
    品危害防制條例第十八條第一項增列查獲之第三、四級毒品及製造或施用毒品之
    器具，無正當理由擅自持有者，均予沒入銷燬之規定，而同條例第十九條則未修
    正，先予敘明。扣案之第一級毒品海洛因一包（淨重○．一三公克、包裝重○．
    一九公克），包裝袋與毒品不能分離，應與毒品依新修正毒品危害防制條例第十
    八條第一項前段之規定，沒收銷燬之，至因鑑驗耗失之海洛因，自無庸沒收銷燬
    。又販賣毒品所得新臺幣仟元，應依同條例第十九條第一項規定沒收，如全部
    或一部不能沒收時，以其財產抵償之。另被告二人販賣毒品所用門號00000
    00000號行動電話手機，無證據證明為被告二人所有，爰不予宣告沒收。
四、公訴意旨另以：被告丙○○與被告乙○○除上開論罪科刑部分外，尚自民國九十
    一年九月五日起先後三次，由被告丙○○將第一級毒品海洛因交給被告乙○○，
    再推由被告乙○○於屏東市○○路八五號前，將海洛因販賣給孫玉鳳，每次販賣
    價格為二千元至三千元，因認被告丙○○、乙○○連續涉犯毒品危害防制條例第
    四條第一項之販賣第一級毒品罪嫌等語。公訴人認被告二人涉有上開犯行，無非
    係以證人孫玉鳳之證詞為論罪依據。
    (一)按犯罪事實應依證據認定之，無證據不得認定其犯罪事實；又不能證明被告
        犯罪者，應諭知無罪之判決，刑事訴訟法第一百五十四條第二項、第三百零
        一條第一項分別定有明文。又事實之認定，應憑證據，如未能發現相當證據
        ，或證據不足以證明，自不能以推測或擬制之方法，為裁判基礎。再認定犯
        罪事實，所憑之證據，雖不以直接證據為限，間接證據亦包括在內，然無論
        直接或間接證據，其為訴訟上之證明，須於通常一般之人均不致於有所懷疑
        ，而得確信其為真實之程度者，始得據之為有罪之認定，倘其證明尚未達到
        此一程度，而有合理性懷疑之存在時，即無從為有罪之認定，最高法院四十
        年台上字第八六號及七十六年台上字第四九八六號分別著有判例。
    (二)經查，證人孫玉鳳固於於九十一年十月九日偵查中證稱：「（妳從九月初開
        始向乙○○購買海洛因？）是，第一次是我朋友帶我去屏東市的郊區（即屏
        東縣長治鄉潭頭村）向乙○○買了一包，是乙○○拿海洛因給我的，並向我
        收錢，當時丙○○也有在場，乙○○當時跟我說海洛因是丙○○的，丙○○
        在場也沒有表示什麼。過來三次都是我打電話給乙○○叫他送海洛因來我住
        處的樓下給我，這三次中乙○○與丙○○一起來過一次．．另外二次是乙○
        ○自己騎機車，並向我收錢。」（見偵查卷第三一頁）。惟除第一次在屏東
        縣長治鄉潭頭村販賣海洛因，已經論罪科刑外，證人孫玉鳳指證其餘三次販
        賣行為，被告二人均堅決否認，且證人孫玉鳳於九十一年九月十八日警訊證
        稱：「（妳每次購買毒品海洛因時丙○○是否有與乙○○一同前往販賣？）
        我看過一次（正確時間已忘）。」（見警訊卷），而於偵查中卻稱除第一次
        是我朋友帶我去屏東市的郊區乙○○向買了一包，是乙○○拿海洛因給我的
        ，並向我收錢，當時丙○○也有在場外，其餘三次其中一次乙○○與丙○○
        一起來過一次等情，已有不符，自難採信，復未能說明該三次交易時間、數
        量及價格，亦非無疑，尚難以證人孫玉鳳單一指證，遽為不利於被告二人之
        認定；此外，公訴人復未就該三次被告販賣海洛因犯行提出補強證據，使本
        院不致於有所懷疑，而得確信其為真實之程度，基於無罪推定原則，此部分
        被告二人販賣海洛因之犯行，要屬不能證明。然公訴人認被告二人此等部分
        犯行與前開經起訴論罪科刑部分有連續犯之裁判上一罪關係，故不另為無罪
        之諭知，附此敘明。
據上論結，應依刑事訴訟法第三百六十九條第一項前段、第三百六十四條、第二百九
十九條第一項前段、毒品危害防制條例第四條第一項、新修正第十八條第一項、第十
九條第一項，刑法第十一條、第二十八條、第五十六條、第三十七條第二項、第五十
九條，判決如主文。
本案經檢察官王登榮到庭執行職務。
中      華      民      國    九十三    年      二      月    二十四    日
                              臺灣高等法院高雄分院刑事第三庭
                                  審判長法官  周賢銳
                                        法官  謝宏宗
                                        法官  黃建榮
右正本證明與原本無異。
如不服本判決應於收受本判決後十日內向本院提出上訴書狀，其未述上訴理由者，
並得於提起上訴後十日內向本院補提理由書狀（均須按他造當事人之人數附繕本)「
切勿逕送上級法院」。
                                      書記官  陳靖華
中    華    民    國      九十三      年      二      月     二十五   日
附錄：本判決論罪科刑法條：
毒品危害防制條例第四條
製造、運輸、販賣第一級毒品者，處死刑或無期徒刑；處無期徒刑者，得
併科新台幣一千萬元以下罰金。
製造、運輸、販賣第二級毒品者，處無期徒刑或七年以上有期徒刑，得併
科新台幣七百萬元以下罰金。
製造、運輸、販賣第三級毒品者，處五年以上有期徒刑，得併科新台幣五
百萬元以下罰金。
製造、運輸、販賣專供製造或施用毒品之器具者，處一年以上七年以下有
期徒刑，得併科新台幣一百萬元以下罰金。
前四項之未遂犯罰之。
